【裁判字號】    95,上易,591
【裁判日期】    951027
【裁判案由】    傷害等
【裁判全文】
臺灣高等法院高雄分院刑事判決         95年度上易字第591號
上  訴  人  臺灣高雄地方法院檢察署檢察官
被      告  乙○○
上列上訴人因被告傷害等案件，不服臺灣高雄地方法院95年度簡
上字第166 號中華民國95年5 月16日第一審判決（起訴案號：臺
灣高雄地方法院檢察署94年度偵字第22946 號），提起上訴，本
院判決如下：
    主  文
上訴駁回。
    理  由
壹、證據能力部分
一、按「被告以外之人於偵查中向檢察官所為之陳述，除顯有不
    可信之情況者外，得為證據」，刑事訴訟法第159 條之1 定
    有明文。經查，證人李德仁、翁登雄、簡秋水、顏志吉於偵
    查中之證詞，均係經檢察官命其具結後所為之證詞，且無「
    顯有不可信之情況」，依法自有證據能力而得為證據。
二、按刑事訴訟法第159 條之5 第1 項「被告以外之人於審判外
    之陳述，雖不符前4 條之規定，而經當事人於審判程序同意
    作為證據，法院審酌該言詞陳述或書面陳述作成時之情況，
    認為適當者，亦得為證據」之規定，係以被告以外之人於審
    判外之陳述不符合同法第159 條之1 至第159 條之4 有關傳
    聞法則例外規定之情形，且該陳述須經法院審酌作成時之情
    況，認為適當時，始有其適用。此所謂「審酌該陳述作成時
    之情況，認為適當」者，係指依各該審判外供述證據製作當
    時之過程、內容、功能等情況，是否具備合法可信之適當性
    保障，加以綜合判斷而言；倘法院審酌結果，認為該違背法
    定程序屬證據相對排除法則，但其情節重大，或其可信度明
    顯過低之情事者，即應認其欠缺適當性，仍不具證據能力，
    而不得作為證據。至同法第158 條之3 規定：「證人、鑑定
    人依法應具結而未具結者，其證言或鑑定意見，不得作為證
    據」，其立法理由乃在擔保該證言或鑑定意見，係據實陳述
    或公正誠實之可信性，故未依法具結者，依證據絕對排除法
    則，當然無證據能力，而不得作為證據，自不得因當事人於
    審判程序之同意，逕認該未經具結之證言或鑑定意見，亦得
    作為證據，此於適用同法第159 條之5 第2 項所定「視為有
    前項之同意」之情形者，亦應受上揭同法第158 條之3 規定
    之限制（最高法院民國94年度台上字第3277號判決意旨參照
    ）。經查，告訴人甲○○（下稱告訴人）於偵查中既非以證
    人身分到庭，而未經依法具結陳述，依刑事訴訟法第158 條
    之3 規定，即不具證據能力，而無同法第159 條之5 規定之
    適用，自不因被告於原審未表示異議，乃認得依刑事訴訟法
    第159 條之5 第2 項規定，遽認有證據能力而得為被告犯罪
    之證據。
三、按被告以外之人於審判外之陳述，雖不符刑事訴訟法第159
    條之1 至第159 條之4 等4 條之規定，然若當事人於審判程
    序中同意作為證據，法院審酌該言詞陳述或書面陳述作成時
    之情況，認為適當者，亦得為證據；又當事人、代理人或辯
    護人於法院調查證據時，知有刑事訴訟法第159 條第1 項不
    得為證據之情形，而未於言詞辯論終結前聲明異議者，視為
    有前項之同意，同法第159 條之5 定有明文。此立法意旨在
    於傳聞證據未經當事人之反對詰問予以核實，原則上先予排
    除。惟若當事人已放棄反對詰問權，於審判程序中表明同意
    該等傳聞證據可作為證據；或於言詞辯論終結前未聲明異議
    ，基於尊重當事人對傳聞證據之處分權，及證據資料愈豐富
    ，愈有助於真實發見之理念，且強化言詞辯論主義，使訴訟
    程序得以順暢進行，上開傳聞證據亦均具有證據能力。查長
    庚紀念醫院高雄分院94年4 月27日診斷證明書1 紙，雖係具
    有證人於審判外陳述之性質，惟經本院依法提示予以調查，
    檢察官及被告均對此未表示異議，且經本院審酌該書面作成
    時無違法情事，應適宜為本案之證據。至告訴人以書面提出
    之告訴狀，則係告訴人立於使被告受刑事處罰之意所為之陳
    述，而被告又否認其指述之犯行，是該等書面陳述即不宜為
    本案認定事實之證據。
貳、實體部分
一、公訴意旨略以：被告乙○○（下稱被告）係程繼龍（聲請簡
    易判決處刑書誤載為程繼民，傷害告訴人部分業據臺灣高雄
    地方法院以94年簡上字第982 號判處有期徒刑3 月確定在案
    ）之妻，方惠民、程敏軒（該2 人傷害告訴人部分業據臺灣
    高雄地方法院以95年簡上字第166 號分別判處拘役50日確定
    在案）係程繼龍之子。被告、程繼龍、方惠民、程敏軒與李
    武雄、告訴人均為高雄縣鳥松鄉○○○路美麗皇家社區之住
    戶。程繼龍前因李武雄於94年4 月27日去電被告，以告訴人
    、黃玲芬夫婦在外譏笑程繼龍娶到二手貨等語加以挑撥，致
    程繼龍心生不滿，遂於當日晚上9 時許，偕同被告前往告訴
    人位於高雄縣鳥松鄉松埔北巷2 之153 號之住處興師問罪，
    程繼龍與被告於告訴人開門後即進入屋內對告訴人破口大罵
    ，告訴人則以黃玲芬正在幫他人帶小孩，已經把孩子嚇哭為
    由，要求程繼龍夫婦立刻離去，程繼龍與被告則以告訴人如
    果不當場講清楚就不走等語加以拒絕，告訴人遂將程繼龍推
    出門外，詎程繼龍竟出手加以毆打，被告亦隨即基於共同傷
    害他人之犯意聯絡與行為分擔，由告訴人之後方毆打告訴人
    ，當告訴人出手推開彼等2 人時，程繼龍又以告訴人偷摸被
    告乳房及打她的臉為由，繼續毆打告訴人，嗣因黃玲芬去電
    報警，程繼龍及被告始於21時20分許，因員警到場而離去。
    詎程繼龍與被告心有未甘，於返家後，對其子程敏軒、方惠
    民表示遭告訴人夫婦欺負，程敏軒、方惠民遂與程繼龍、被
    告基於傷害他人之犯意聯絡與行為分擔，分別由程繼龍騎機
    車搭載方惠民、程敏軒獨自騎機車至屋外搜尋告訴人之蹤跡
    ，欲尋釁傷人。嗣於同日21時24分許，程繼龍、方惠民及程
    敏軒分別騎機車途經高雄縣鳥松鄉松埔北巷2 之22號社區巡
    守隊本部時，未及注意告訴人適騎機車載同黃玲芬暫停於該
    處，向巡守隊隊長翁登雄探問有何醫院願開立驗傷單，而往
    前駛去，然於程繼龍與方惠民發現告訴人夫婦於該處後，旋
    即回頭，程繼龍及方惠民2 人遂共同上前以徒手或以安全帽
    圍毆告訴人，告訴人不敵，轉身逃往社區大門口，嗣程敏軒
    亦回頭，程繼龍等3 人再行加以圍毆，並將已不支倒地之告
    訴人拖進社區中庭內撞樹，要求告訴人下跪道歉，但告訴人
    不肯，程繼龍等3 人遂扯住告訴人之頭髮頭髮拖行前去撞樹
    ，嗣因社區管理員李德仁報警前來處理，始罷手離去，告訴
    人因而受有頭部外傷、雙手手肘挫傷、右眼瘀傷等傷害。因
    認被告涉犯刑法第306 條第2 項侵入住宅、刑法第277 條第
    1 項傷害罪嫌。
二、按犯罪事實應依證據認定，無證據不得認定犯罪事實；不能
    證明被告犯罪者，應諭知無罪之判決，刑事訴訟法第154 條
    第2 項、第301 條第1 項分別定有明文。又事實之認定，應
    憑證據，如未能發現相當證據，或證據不足以證明，自不能
    以推測或擬制之方法，為裁判基礎；且認定不利於被告之事
    實須依積極證據，苟積極證據不足為不利於被告事實之認定
    時，即應為有利於被告之認定；另認定犯罪事實所憑之證據
    ，雖不以直接證據為限，間接證據亦包括在內，然而無論直
    接證據或間接證據，其為訴訟上之證明，須於通常一般之人
    均不致有所懷疑，而得確信其為真實之程度者，始得據為有
    罪之認定，倘其證明尚未達到此一程度，而有合理之懷疑存
    在而無從使事實審法院得有罪之確信時，即應由法院為諭知
    被告無罪之判決（最高法院40年度台上字第86號、30年度台
    上字第816 號、76年度台上字第4986號判例意旨參照）。又
    刑事訴訟法第161 條已於91年2 月8 日修正公布，其第1 項
    規定：檢察官就被告犯罪事實，應負舉證責任，並指出證明
    之方法。因此，檢察官對於起訴之犯罪事實，應負提出證據
    及說服之實質舉證責任。倘其所提出之證據，不足為被告有
    罪之積極證明，或其指出證明之方法，無從說服法院以形成
    被告有罪之心證，基於無罪推定之原則，自應為被告無罪判
    決之諭知（最高法院92年台上字第128 號判例意旨參照）。
三、公訴人認被告涉犯侵入住宅及傷害犯行，係以告訴人之指訴
    ，證人李德仁、翁登雄、簡秋水、顏志吉之證述，及告訴人
    之診斷證明書1 紙為其論罪之依據。惟訊據被告堅詞否認上
    開犯行，辯稱：伊沒有進入告訴人家中，只有在門口而已，
    當時並沒有出手毆打告訴人，嗣後也沒有與程繼龍、方惠民
    、程敏軒共同傷害告訴人等語。
四、經查，公訴人所舉告訴人於偵查中之指述，因係審判外之陳
    述，且未經告訴人具結，不得為本案認定事實之證據，業如
    上述，是本件告訴人之指述即不得為認定被告犯行之證據。
    而證人李德仁、翁登雄、簡秋水、顏志吉等人均證稱：不知
    道被告與告訴人在告訴人家中發生爭執之過程，僅看到嗣後
    方惠民、程敏軒、程繼龍在巡守隊本部前及社區門口共同毆
    打告訴人之情形等語（見94年他字第1629號卷第17至19頁）
    ，渠等並未證述被告有侵入告訴人住宅及傷害告訴人之行為
    ，是該等證人之證詞亦不足為不利於被告之認定。至告訴人
    所提出之診斷證明書，雖載明告訴人受有頭部外傷、兩手肘
    挫傷、右眼瘀傷之傷害（見94年他字第1629號卷第2 頁），
    惟此僅得證明告訴人受有傷害，且該等傷害又係程繼龍、方
    惠民、程敏軒所共同造成（程繼龍因共同傷害告訴人，業經
    臺灣高雄地方法院以94年度簡上字第982 號分別判處有期徒
    刑3 月確定，方惠民、程敏軒因共同傷害告訴人，業經臺灣
    高雄地方法院以95年度簡上字第166 號分別判處拘役50日確
    定，有臺灣高雄地方法院94年度簡上字第982 號、95年度簡
    上字第166 號判決書，及程繼龍、方惠民、程敏軒之前案紀
    錄表各1 份在卷可稽），尚無證據證明告訴人所受之上開傷
    害係被告所造成。綜上所述，公訴人所舉之上開證據均無法
    證明被告確有侵入告訴人住宅及傷害告訴人之犯行。
五、原審因而認被告犯罪無法證明，而為無罪之諭知，認事用法
    並無違誤。檢察官上訴意旨，以被告迄原審辯論終結前，未
    對告訴人之指述聲明異議，依刑事訴訟法第159 條之5 規定
    自應認為有證據能力，原審認告訴人未經具結之指述無證據
    能力，顯有違誤，而指摘原判決不當。惟查，告訴人於偵查
    中既以證人身分到庭，而未經依法具結陳述，依刑事訴訟法
    第158 條之3 規定，即不具證據能力，而無同法第159 條之
    5 規定之適用，自不因被告於原審未表示異議，乃認得依刑
    事訴訟法第159 條之5 規定，遽認有證據能力而得為被告犯
    罪之證據，已詳如上述，檢察官猶執前詞，指摘原判決不當
    ，為無理由，應予駁回。
據上論結，應依刑事訴訟法第368 條，判決如主文。
本案經檢察官沈紹嘉到庭執行職務。
中    華    民    國    95    年    10    月    27    日
                  刑事第七庭    審判長法  官  莊飛宗
                                      法  官  黃憲文
                                      法  官  孫啟強
以上正本證明與原本無異。
不得上訴。
中    華    民    國    95    年    10    月    27    日
                                      書記官  黃富美


司法院資訊處製作；財團法人民間司法改革基金會備份。
